ACORDAO-COMPLETO-2323225

ACÓRDÃO 1288/2019 ATA 19/2019 - PLENÁRIO

VISTOS, relatados e discutidos estes autos de embargos de declaração opostos por Antônio Carlos Cruz de Oliveira (peça 169) , gestor do Departamento Nacional de Infraestrutura de Transporte (Dnit) , em face do Acórdão 487/2017-TCU-Plenário;
ACORDAM os ministros do Tribunal de Contas da União, reunidos em Sessão do Plenário, ante as razões expostas pelo relator, em:
9.1. conhecer os embargos de declaração, com fulcro nos arts. 32 e 34 da Lei 8443/1992, para, no mérito, acolhê-los, de modo a dar a seguinte redação ao subitem 9.1. do Acórdão 487/2017-TCU-Plenário:
"9.1. conhecer dos presentes recursos de reconsideração, com fundamento nos arts. 32, inciso I, e 33 da Lei 8.443/1992, para, no mérito, negar provimento ao recurso de Mauro Ernesto Campos Lima e conceder provimento ao recurso de Antônio Carlos Cruz de Oliveira, de modo a excluí-lo da relação processual, passando o Acórdão 1930/2015-TCU-Plenário a ter a seguinte redação:
'9.1. acolher parcialmente as alegações de defesa do Srs. Saulo Filinto Pontes de Souza e Antônio Carlos Cruz de Oliveira e excluí-los do rol de responsáveis;
9.2. rejeitar as alegações de defesa dos Srs. Mauro Ernesto Campos Lima e da Empresa Mercantil Moreira Construções Ltda.;
9.3. considerar revel o Sr. Rogério Araújo de Miranda Lôbo e dar prosseguimento a estes feitos, nos termos do art. 12, § 3°, da Lei 8.443/1992;
9.4. julgar irregulares as contas dos Srs. Mauro Ernesto Campos Lima e Rogério Araújo de Miranda Lôbo, bem como da Empresa Mercantil Moreira Construções Ltda. no que concerne à execução do Contrato PG 227/98-00;
9.5. condenar os Srs. Mauro Ernesto Campos Lima e Rogério Araújo de Miranda Lôbo, bem como a Empresa Mercantil Moreira Construções Ltda., solidariamente, ao pagamento das quantias a seguir especificadas, com a fixação do prazo de quinze dias, a contar da notificação, para comprovar, perante o Tribunal, o recolhimento da dívida aos cofres do Tesouro Nacional, atualizada monetariamente e acrescida dos juros de mora, calculados a partir das datas discriminadas, até a data do recolhimento, na forma prevista na legislação em vigor;
 (...) 
9.6. aplicar aos Srs. Mauro Ernesto Campos Lima e Rogério Araújo de Miranda Lôbo, bem como a Empresa Mercantil Moreira Construções Ltda. a multa individual de R$ 150.000,00 (cento e cinquenta mil reais) , prevista no art. 57 da Lei 8.443/1992, c/c o art. 267 do Regimento Interno, com a fixação do prazo de quinze dias, a contar da notificação, para comprovar, perante o Tribunal, o recolhimento da dívida aos cofres do Tesouro Nacional, atualizada monetariamente desde a data deste acórdão até a do efetivo recolhimento, se for paga após o vencimento, na forma da legislação em vigor;'
 (...) "
9.2. dar ciência desta deliberação ao embargante.

Embargos de declaração opostos por gestor do Departamento Nacional de Infraestrutura de Transporte, em face de acórdão que conheceu o recurso de reconsideração apresentado por ele contra decisão anterior, para, no mérito, negar-lhe provimento.

Departamento Nacional de Infraestrutura de Transportes (DNIT).

3. Recorrente: Antônio Carlos Cruz de Oliveira (XXX.108.065-XX).

13.1. Ministros presentes: José Mucio Monteiro (Presidente), Benjamin Zymler, Raimundo Carreiro, Ana Arraes e Vital do Rêgo (Relator).
13.2. Ministro-Substituto convocado: Marcos Bemquerer Costa.
13.3. Ministro-Substituto presente: Weder de Oliveira.

ACORDAO-COMPLETO-2427662

Acórdão de Relação 2361/2020 - Plenário

Acórdão de Relação

ACORDAO-COMPLETO-2409666

Acórdão de Relação 1159/2020 - Plenário

ACORDAO-COMPLETO-2393196

Acórdão de Relação 190/2020 - Plenário

VITAL DO RÊGO

Ministro Vital do Rêgo.

Trata-se de embargos de declaração opostos por Antônio Carlos Cruz de Oliveira (peça 169) , gestor do Departamento Nacional de Infraestrutura de Transporte (Dnit) , em face do Acórdão 487/2017-TCU-Plenário, que conheceu do recurso de reconsideração apresentado por ele contra o Acórdão 1930/2015-TCU-Plenário, para, no mérito, negar-lhe provimento.
Por meio da primeira decisão, Acórdão 1930/2015-TCU-Plenário, o Tribunal julgou irregulares as contas do responsável, condenou-o ao pagamento do débito apurado e aplicou-lhe multa com fundamento no art. 57 da Lei 8.443/1992, em razão de superfaturamento identificado no contrato celebrado entre o Dnit e a empreiteira Mercantil Moreira Construções Ltda. para construção de trecho rodoviário da BR-135 no Estado da Bahia - Divisa PI/BA - Barreiras.
Especificamente quanto ao embargante, fora-lhe imputada a prática de ato lesivo ao erário por ter autorizado a celebração do 7° termo aditivo com fulcro em estudo técnico inadequado, enquanto ocupante provisório da chefia do serviço de infraestrutura do Dnit no Estado da Bahia à época dos fatos.
Em seu recurso, o Sr. Antônio Carlos Cruz de Oliveira argumenta que:
 (...) o acórdão embargado foi omisso porque não analisou ponto central para a solução da controvérsia posta nos autos: a competência para análise técnica da aprovação do aditivo nos termos em que propostos pela empresa executora era exclusiva da Coordenação Geral de Construção, situada na sede do DNIT em Brasília, vide artigos 31 e 32 do seu regimento interno.
Alega que, enquanto substituto temporário da chefia do serviço de infraestrutura do Dnit no Estado da Bahia, não possuía competência para autorizar celebração de aditivo, razão pela qual não deveria ter sido responsabilizado.
Acrescenta que a omissão estaria evidenciada "pois o acórdão embargado limita-se a analisar, no campo destinado a verificar eventual exclusão de responsabilidade do ora embargante, se o ato praticado foi de cunho protocolar e de mero impulso, não sendo revestido de conteúdo decisório".
O embargante reclama que não foi analisada a competência da equipe técnica Superintendência Regional do Estado da Bahia e da Coordenação Geral de Construção, ambas do DNIT e que esse ponto teria "fulcral importância para a conclusão atingida".
De acordo com o recorrente, o entendimento de que a Superintendência da Bahia não detinha competência para decidir acerca da celebração de aditivos em contratos originários da sede do Dnit foi objeto de exame quando da análise da responsabilidade do ex-Superintendente Saulo Filinto Pontes, tendo esse Tribunal se manifestado favoravelmente à tese do ex-gestor e excluído a sua responsabilidade.
Nesse sentido, uma vez que não teria ele competência para editar o ato que lhe é imputado, pede que seja revista a omissão apontada, excluindo-o do rol de responsáveis, conferindo efeito modificativo aos embargos de declaração.
É o relatório.

não há.

Não atuou.

EMBARGOS DE DECLARAÇÃO. CONHECIMENTO. AFASTADO O NEXO DE CAUSALIDADE. ACOLHIMENTO. EXCLUSÃO DO EMBARGANTE DO ROL DE RESPONSÁVEIS.

TOMADA DE CONTAS ESPECIAL (TCE)

não atuou.

Trata-se, nesta fase processual, de embargos de declaração opostos por Antônio Carlos Cruz de Oliveira (peça 169) , gestor do Departamento Nacional de Infraestrutura de Transporte (Dnit) , em face do Acórdão 487/2017-TCU-Plenário, que conheceu o recurso de reconsideração apresentado por ele contra o Acórdão 1930/2015-TCU-Plenário, para, no mérito, negar-lhe provimento.
Originalmente, os autos cuidam de levantamento de auditoria (TC Processo 015.470/2007-0) realizado pela Secretaria de Controle Externo da Bahia (Secex-BA) . A fiscalização teve por objeto o contrato celebrado, em 24/11/1998, entre o Dnit e a empreiteira Mercantil Moreira Construções Ltda., para construção de trecho rodoviário da BR-135 no Estado da Bahia - Divisa PI/BA - Barreiras, pelo valor inicial de R$ 12.269.678,26.
Na apreciação do processo, por meio do Acórdão 1930/2015-TCU-Plenário, em razão de superfaturamento identificado no mencionado ajuste, conforme detalharei, o Tribunal decidiu por julgar irregulares as contas do embargante, condená-lo ao pagamento do débito apurado e aplicar-lhe multa com fundamento no art. 57 da Lei 8.443/1992.
Na sequência, em sede recursal, ele e outros responsáveis intentaram afastar as penalidades que lhes foram imputadas. Suas alegações foram analisadas nesta Casa, tendo o colegiado decidido por conhecer os recursos e, no mérito, negar-lhes provimento, consoante Acórdão 487/2017-TCU-Plenário. 
Agora, o Sr. Antônio Carlos Cruz de Oliveira retorna aos autos para apresentar embargos de declaração. De início, conheço-os, uma vez preenchidos os requisitos processuais aplicáveis à espécie recursal, nos termos dos arts. 32 e 34 da Lei 8443/1992 c/c o art. 287 do Regimento Interno do TCU. Antes de adentrar no exame de mérito, retomo o histórico processual, de modo a melhor fundamentar a decisão.
Relembro que, à época da execução da fiscalização que deu origem aos presentes autos, haviam sido firmados sete termos aditivos ao contrato inicial. Os seis primeiros tratavam apenas da suspensão e retomada da execução dos serviços. O sétimo, por outro lado, assinado em 29/11/2006, incluiu novos serviços, alterou quantitativos e majorou o valor contratual para R$ 15.324.095,99.
Ao analisar os preços contratados, já contempladas as alterações inseridas por meio do último termo aditivo, a Secex-BA apurou um superfaturamento de R$ 2.362.645,31 (data-base setembro/1998) , decorrente da diferença entre valores pagos e os referenciais.
Em complemento, a unidade técnica verificou que foram feitos pagamentos à contratada de valores relevantes a título de reajustamento, em decorrência do longo do período decorrido entre a assinatura do contrato (1998) e seu efetivo andamento (2006) . No tocante a essa parcela, avaliando os índices de reajustamento praticados no contrato comparativamente com os valores referenciais atualizados dos serviços constantes do Sicro, apurou-se mais uma parcela de débito, no valor inicial de R$ 3.469.401,21.
Concluiu-se, então, por um débito de R$ 5.832.046,60, composto pelas seguintes parcelas:
	ITEM
	MEDIÇÕES DE SERVIÇOS
	REAJUSTAMENTOS
	TOTAL

	Total pago
	R$ 14.202.616,87
	R$ 18.755.949,80
	R$ 32.958.566,67

	Total referencial
	R$ 11.839.971,55
	R$ 15.286.548,58
	R$ 27.126.520,13

	Diferenças
	R$ 2.362.645,31
	R$ 3.469.401,21
	R$ 5.832.046,52

Ato contínuo, foi determinada a instauração desta TCE com definição dos responsáveis e imputação de débito no valor de R$ 5.832.046,52.
Inicialmente foram citados os Srs. Saulo Filinto Pontes, ex-superintendente do Dnit na Bahia (unidade descentralizada da autarquia) ; Mauro Ernesto Campos Lima, então coordenador de obras diretas, subunidade da Coordenação-Geral de Construção Rodoviária (CGCONT) do Dnit; Rogério Araújo de Miranda Lôbo, à época assessor técnico da autarquia; bem como a empresa Mercantil Moreira Construções Ltda., executora dos serviços. Todos foram ouvidos "em razão do superfaturamento na execução do Contrato DNIT PG 227/1998, para a construção da BR 135 no estado da Bahia, trecho Divisa PI/BA - Monte Alegre, notadamente em razão da inclusão de serviços no contrato com preços elevados quando da celebração do sétimo termo aditivo" (peças 3 a 6) .
O Sr. Antônio Carlos Cruz de Oliveira, embora arrolado, não foi ouvido nesse primeiro momento, em razão de erro processual. Promovido o ajuste, de posse da nova proposta de mérito, o relator a quo verificou que constavam três parcelas de prejuízos anteriores à data de assinatura do 7º termo aditivo (26/11/2006) , nos valores de: R$ 41.014,50; R$ 177.300,41; e R$ 567.767,99. A inconsistência motivou o retorno dos autos à Secex-BA para uma nova avaliação das parcelas de débito, uma vez que esses valores estariam associados aos gestores responsáveis pelo orçamento original, quando da contratação da obra. 
A secretaria regional avaliou os valores anteriores à formulação do referido aditivo e concluiu que deveriam ser excluídas do débito as parcelas anteriores ao 7º aditivo contratual, por não haver nexo de causalidade entre as condutas dos agentes públicos e os resultados danosos ao erário (peça 92, p.27) .
Na sequência, os autos seguiram com nova proposta da unidade técnica pela irregularidade das contas e imputação de débito solidário aos responsáveis, com exceção dos dois servidores da Superintendência Regional do Dnit na Bahia, o Sr. Saulo Filinto Pontes de Souza e o embargante, Sr. Antônio Carlos Cruz de Oliveira. A Secex-BA deixou consignado que esses dois responsáveis não teriam competência legal para aprovar aditivos ao contrato que aqui se discute.
A representante do MPTCU anuiu às conclusões e à proposta. Sugeriu pequeno ajuste de modo que os Srs. Saulo Filinto Pontes de Souza e Antônio Carlos Cruz de Oliveira fossem de fato excluídos da relação processual, em vez de terem suas responsabilidades excluídas (peça 95) .
Não obstante, o Tribunal deliberou pela irregularidade das contas com imputação de débito solidário e aplicação de multa individual no valor de R$ 150 mil ao recorrente. Apenas o Sr. Saulo Filinto Pontes foi excluído do rol de responsáveis, conforme Acórdão 1930/2015-TCU-Plenário.
A decisão foi mantida quando da apreciação do recurso de reconsideração interposto pelo Sr. Antônio Carlos Cruz de Oliveira. Por meio do Acórdão 487/2017-TCU-Segunda Câmara, agora embargado, decidiu-se por negar provimento ao recurso do gestor do Dnit.
Feita essa explanação, passo às análises de mérito.
O Sr. Antônio Carlos Cruz de Oliveira atuou como substituto do chefe do Serviço de Infraestrutura da Superintendência do Dnit no Estado da Bahia e, durante o exercício de tal função, em 25/7/2006, elaborou o despacho à peça 41, p. 60, do TC Processo 015.470/2007-0.
Por meio de tal documento, o gestor assim se manifestou:
Trata o p.p. do Remanejamento de Quantitativos com Reflexo Financeiro com Inclusão de Preços Novos referente ao Contrato PG-227/98, firmado com a empresa MERCANTIL MOREIRA CONSTRUÇÕES LTDA para a Construção e Pavimentação da BR-I35/BA, trecho Divisa PIIBA - Monte Alegre, Km 0,00 - Km 44,7.
O contrato encontrava-se paralisado aguardando a aprovação do Projeto Executivo, uma vez que a Licitação das obras teve como base o "Projeto Básico". Desta forma, o projeto executivo, que foi aprovado através da Portaria nº 682 de 06/0612006 (fls. 02) , contém alterações na planilha original, gerando um reflexo financeiro de 24,89%, conforme planilha às fls. 16/23.
Anexo às fls. 03/12 a planilha orçamentária do Projeto Executivo aprovado em 06/06/2006, contendo os quantitativos de serviços e preços unitários.
Anexo às fls. __ 1__ , para conferência, as Planilhas de Composições de Preços Unitários de todos os serviços novos a serem executados, bem como as cotações de preço, Quadro Comparativo de Preços e Cálculo dos Índices de Reajustamento e Transporte de CAP. Os preços unitários dos novos serviços (PROJETO EXECUTIVO) foram compostos conforme determina o Memorando Circular n° 03712003/D1T de 29/09/03, que diz: "no caso de itens novos deverá ser utilizado o valor dos insumos constantes da proposta da contratada, dentro da composição orçamentária do SICRO". Segue relação destes serviços.
A leitura desse despacho, sem conhecimento da forma de atuação do Dnit naquela época, conduz a conclusão de que o responsável teria, de fato, aprovado o remanejamento dos quantitativos do Contrato PG-227/98-00. Dessa forma, ele seria um dos responsáveis pela assinatura do 7º termo aditivo, no qual teve origem a maior parte do débito apurado, o que justificou sua condenação.
Esse foi o entendimento do TCU quando do julgamento de mérito do processo e quando da apreciação do recurso de reconsideração, por meio Acórdão 487/2017-TCU-Segunda Câmara. Dessa última decisão, destaco o trecho que tratou da análise de sua responsabilização:
Quanto ao primeiro, rememoro que o Sr. Antônio Carlos Cruz de Oliveira atuou como substituto do chefe do Serviço de Infraestrutura da Superintendência do Dnit no Estado da Bahia. Nessa função, o gestor encaminhou ao respectivo superintendente regional parecer contendo explanações acerca do remanejamento dos quantitativos do Contrato PG-227/98-00, os quais fundamentaram a assinatura do 7º termo aditivo.
Sobre tal parecer, relembro irregularidade apurada na auditoria. Embora os técnicos do Serviço de Infraestrutura da Superintendência do DNIT no estado da Bahia dispusessem de orçamento estimativo devidamente calculado, com preços relativos a 1998, eles optaram, à época, por acolher e encaminhar a proposta elaborada pela empresa executora da obra, contendo preços do Sicro de 2000 e 2005, ajustados para a data-base de setembro de 1998. Tal procedimento irregular de deflacionamento gerou preços superiores aos de 1998 e foi justamente o que deu causa a maior parte do débito apurado.
Todavia, cabe razão ao embargante quando afirma que esse Tribunal foi omisso ao não analisar de quem seria a competência para aprovação do aditivo de acordo com o Regimento Interno do Dnit. Conforme os artigos 31 e 32 desse normativo, apresentado em etapa processual anterior (peça 77, p. 27) , a competência para análise técnica da aprovação do aditivo nos termos propostos pela empresa executora, àquela época, era da Coordenação Geral de Construção, situada na sede do DNIT em Brasília:
Art. 31. À Diretoria de Infraestrutura Terrestre compete administrar e gerenciar a execução de programas e projetos de construção, operação, manutenção e restauração da infraestrutura terrestre e a revisão de projetos de engenharia na fase de execução de obras, bem como exercer o poder normativo relativo à utilização da infraestrutura de transportes terrestres.
Art. 32. À Coordenação-Geral de Construção Rodoviária, subordinada à Diretoria de Infraestrutura Terrestre, compete programar, controlar, organizar, orientar, coordenar e supervisionar as atividades relacionadas com a construção de obras rodoviárias; coordenar e orientar as atividades de construção de obras rodoviárias delegadas a Estados, Municípios e outras entidades; participar do desenvolvimento de padrões e normas técnicas para o desenvolvimento e controle de obras; e estabelecer elementos para a adjudicação de obras e serviços e de controle de medições e reajustamento de obras em andamento. (grifos acrescidos) 
Tem-se, portanto, que a unidade regional do Dnit na Bahia, na qual estava inserido o embargante, não detinha competência para aprovar o termo aditivo que deu origem ao débito em análise. Desse modo, como já havia sido alegado pelo gestor em suas alegações de defesa, seu parecer não tinha caráter decisório. A peça apenas encaminhava o aditivo às instâncias superiores para avaliação e decisão.
Confirma essa hipótese o despacho constante à p. 68 da peça 41 do TC Processo 015.470/2007-0, por meio do qual o Sr. Luís Munhoz Prosel Júnior, Coordenador-Geral de Construção Rodoviária, aprova o parecer técnico de revisão de orçamento ao Contrato PG-227/98, 27/7/2006.
Ou seja, a aprovação foi feita pela Coordenação-Geral de Construção Rodoviária e com base no parecer técnico de revisão 93/2006 - CGCONT da própria coordenadoria (peça 41, p. 66-67, do TC Processo 015.470/2007-0) , elaborado pelo Srs. Jorge Zidde e Rogério Araújo de Miranda e não pelo embargante, Sr. Antônio Carlos Cruz de Oliveira. O Sr. Rogério Araújo de Miranda, inclusive, é um dos condenados em débito.
Por esse motivo, entendo que resta afastado o nexo de causalidade que impôs ao embargante a responsabilidade pelo débito decorrente do superfaturamento do Contrato PG-227/98-00.
Proponho, por conseguinte, acolher os embargos de declaração, de modo a excluir o Sr. Antônio Carlos Cruz de Oliveira da relação processual, na linha proposta pela unidade técnica e pelo MPTCU, quando da deliberação de mérito.
	Diante do exposto, VOTO para que seja adotada a minuta de deliberação que ora trago ao exame deste Colegiado.
TCU, Sala das Sessões Ministro Luciano Brandão Alves de Souza, em 5 de junho de 2019.
Ministro VITAL DO RÊGO 
Relator